【裁判字號】    96,簡上,54
【裁判日期】    970204
【裁判案由】    國家安全法
【裁判全文】
臺灣宜蘭地方法院刑事判決              96年度簡上字第54號
上  訴  人  丙○○
                    （現收容於內政部入出國及移民署收容事
            乙○○
                    （現收容於內政部入出國及移民署收容事
            丁○○
                    （現收容於內政部入出國及移民署收容事
共      同
選任辯護人  張麗玉律師
上列上訴人等因國家安全法案件，不服本院宜蘭簡易庭96年度宜
簡字第224號第一審判決（聲請簡易判決處刑案號：臺灣宜蘭地
方法院檢察署95年度偵字第2255號），提起上訴，本院管轄之第
二審合議庭判決如下：
    主  文
原判決撤銷。
丙○○連續違反人民入出境，應向內政部警政署入出境管理局申
請許可之規定，未經許可入境，處有期徒刑陸月，如易科罰金，
以銀元參佰元即新臺幣玖佰元折算壹日。減為有期徒刑參月，如
易科罰金，以銀元參佰元即新臺幣玖佰元折算壹日。
乙○○、丁○○違反人民入出境，應向內政部警政署入出境管理
局申請許可之規定，未經許可入境，各處有期徒刑貳月，如易科
罰金，均以銀元參佰元即新臺幣玖佰元折算壹日。各減為有期徒
刑壹月，如易科罰金，均以銀元參佰元即新臺幣玖佰元折算壹日
。
    事  實
一、(一)丙○○乃大陸地區人民，明知大陸漁工經遣返後未經許可
    不得入境臺灣地區，竟基於概括犯意，自95年3月3日起至同
    年5月21日止，由雇主甲○○及船長李幸男（聲請簡易判決
    處刑書誤載為胡澤銘）2人（另經本院判處罪刑）向行政院
    海岸巡防署北部地區巡防局南興安檢所（下簡稱南興安檢所
    ）及宜蘭縣南方澳漁船大陸漁工岸置處所管理中心（下簡稱
    南方澳岸置處所管理中心），以遣返名義辦理報關出海手續
    ，連續於附表所示時間，8次搭乘海龍168號漁船離開臺灣地
    區，再假藉身體不適及大陸漁船拒接等理由，未經許可即搭
    乘海龍168號漁船進入臺灣地區。(二)丁○○、乙○○2人均係
    大陸地區人民，均明知大陸漁工經遣返後未經許可不得入境
    臺灣地區，竟於95年5月21日，由雇主甲○○及船長李幸男2
    人向南興安檢所及南方澳岸置處所管理中心，以遣返名義辦
    理報關出海手續，搭乘海龍168號漁船離開臺灣地區，再假
    藉大陸漁船拒接之理由，未經許可即搭乘海龍168號漁船進
    入臺灣地區。嗣於95年5月26日凌晨4時許，經行政院海岸巡
    防署海岸巡防總局中部地區巡防局苗栗機動查緝隊會同岸巡
    11大隊、岸巡12大隊、岸巡32大隊、岸巡第3總隊、宜蘭機
    動查緝隊、第2海巡隊、苗栗縣警察局大湖分局，在宜蘭縣
    蘇澳鎮南方澳漁港查獲丙○○、丁○○及乙○○。
二、案經行政院海岸巡防署海岸巡防總局中部地區巡防局報告臺
    灣宜蘭地方法院檢察署檢察官偵查後聲請簡易判決處刑。
    理  由
一、按證人、鑑定人依法應具結而未具結者，其證言或鑑定意見
    ，不得作為證據；被告以外之人於審判外之言詞或書面陳述
    ，除法律有規定者外，不得作為證據，刑事訴訟法第158 條
    之3、第159條第1項分別定有明文。查本案證人甲○○於偵
    查中所為供述，未經以證人身份具結，依刑事訴訟法第158
    條之3規定，無證據能力。而證人胡澤銘於司法警察調查中
    之陳述，為被告以外之人於審判外之言詞陳述，原即不得採
    為證據，復無刑事訴訟法第159條之1至159條之5規定之例外
    情形，自應認不具證據能力，合先敘明。
二、訊據被告丙○○、乙○○、丁○○對於其等為大陸地區人民
    ，自93年間起至臺灣地區工作，及被告丙○○自95年3月3日
    起至95年5月26日止、被告乙○○、丁○○於95年5月21日搭
    乘海龍168號離開臺灣地區，復行入境臺灣地區等事實，坦
    承不諱，惟均否認犯行，丙○○辯稱：其前面7次出入境是
    因受僱於海龍168號漁船工作，最後1次是要遣返，因大陸漁
    船不接，所以搭乘原接駁船返回臺灣地區云云；被告乙○○
    、丁○○均辯稱：其等是要遣返回大陸地區，但因大陸漁船
    不接，故搭乘原接駁船回臺灣地區云云云云。
三、經查：
 (一) 被告丙○○原受僱於新裕祥31號漁船擔任漁工、被告乙○○
    原受僱於為天號漁船擔任漁工、被告丁○○原受僱於洪順漁
    業股份有限公司在順天626號漁船上擔任漁工；被告丙○○
    於95年2月15日經解僱後由新裕祥31號漁船船主委託甲○○
    辦理遣返，於附表所示時間，8次以遣返名義搭乘海龍168號
    離開臺灣地區後，再搭乘原船入境臺灣地區；另被告乙○○
    及丁○○於95年5月21日各由為天號漁船船主、洪順漁業股
    份有限公司委由甲○○辦理遣返，搭乘海龍168號漁船離開
    臺灣地區後，再於95年5月26日搭乘海龍168號漁船進入臺灣
    地區等事實，均為被告丙○○、乙○○、丁○○所坦承不諱
    ，核與證人即新裕祥31號漁船總經理簡燦明、證人即為天號
    漁船船主蔡文慶、證人即洪順漁業股份有限公司職員張文和
    於本院另案96年度訴字第313號刑事案件中、證人甲○○於
    本院審理中結證情節相符，並有修改船筏進出港紀錄介面、
    大陸船員受僱資料查詢、海龍168號漁船船主僱用大陸船員
    進港時未在船名單等件存卷可稽，可堪認定。
 (二) 依行政院農委會於94年4月6日發布之「岸置處所經營人受託
    接駁大陸地區漁船船員應行遵守及注意事項」第17點規定，
    岸置處所經營人應將收繳之大陸船員識別證送漁會辦理離船
    登記，並由漁會轉送當地直轄市、縣（市）政府辦理識別證
    註銷。另依證人即宜蘭縣政府漁業課技士曾慶春於偵查中證
    稱：「之前發現漁船主利用漁業署法規規定多次讓漁工遣返
    進出，所以才改成現行方式（先收取識別證再辦離船手續之
    方式），我們的用意在於使大陸漁工辦理遣返手續繳回識別
    證後，原有進入臺灣水域之核准就失效」等語（見偵查卷第
    159頁背面），及證人即宜蘭縣政府漁業課課長陳慶儒於偵
    查中證稱：「95年2月份之前因為依照管理辦法所實施的遣
    返制度有弊端，所以漁業課才根據弊端制訂現行制度，先收
    回識別證，從94年7月開始施行」等語（見偵查卷第162頁背
    面），可知在遣返大陸漁工之情形，至遲於接駁船業者以遣
    返之名義，將大陸漁工識別證繳回而出境時，原入境許可即
    已失效。至大陸漁工離境後，後續應辦理之大陸漁工識別證
    註銷，及其他之解僱送返手續，僅係大陸漁工入境許可失效
    後，行政機關事後所為之行政管理作為，對於原入境許可之
    失效不生影響。是依前揭說明，被告丙○○、乙○○、丁○○原進入臺灣地區擔任漁工之入境許可，已因宜蘭縣政府核
    准其等遣返出境，且於搭乘海龍168號接駁船離開臺灣地區
    ，而當然失其效力，自斯時起，被告丙○○、乙○○、丁○○未經申請自不得再行進入臺灣地區，被告丙○○於遣返後
    ，於附表所示時間多次入境臺灣地區，及被告乙○○、丁○○於遣返後復於95年5月26日入境臺灣地區，自均屬非法入
    境臺灣地區無訛。又被告丙○○、乙○○、丁○○對於其等
    係以遣返名義搭乘海龍168號漁船出境之事實，均坦承不諱
    ，其等對於出境後未經許可不得再進入臺灣地區乙情，當有
    認識，辯護人為被告辯護稱：被告3人並無非法入境臺灣之
    故意云云，自無可採。
 (三) 至被告丙○○、乙○○、丁○○於本院審理時雖均辯稱：95
    年5月21日確係要遣返大陸地區，但因大陸漁船不接，故再
    搭乘原接駁船返回臺灣地區云云，並舉證人甲○○之證詞為
    據，然查：
  1.按書面契約約滿有送返大陸漁工必要時，除受天然災害、事
    變等不可抗力因素或其他不可歸責於船主之事由外，漁船船
    主應自事實發生之日起7日內將其送返，而在前揭不可抗力
    或不可歸責因素情形，漁船船主應於原因消滅後7日內送返
    ，為臺灣地區漁船船主境外僱用及接駁安置大陸地區漁船船
    員許可及管理辦法第10條所明定。至是否確因不可抗力因素
    或不可歸責於船主之事由，致接駁漁船無法送返大陸漁工，
    自應依積極事證以資認定。
  2.就被告丙○○95年5月26日搭乘海龍168號返回臺灣地區部分
    ，證人甲○○於另案本院96年度訴字第131號刑事案件審理
    時、本案審理時，已迭稱：被告丙○○是在海龍168號擔任
    漁船幹部，基於船上檢查大陸漁工有無攜帶證件及違禁品之
    需要，不得不於95年3月3日至95年5月21日期間以遣返名義
    辦理報關，隨船出海，再以身體不適或大陸漁船未來接駁為
    由將被告丙○○載回南方澳漁港，實際上並非要遣返被告丙○○等語明確（見本院卷第104至105頁、第108至109頁），
    與證人胡澤銘於偵查中結證：係打算讓被告丙○○繼續擔任
    漁工等情（見偵查卷第30頁）互核一致。
  3.就被告乙○○、丁○○搭乘原船入境臺灣地區部分，查95年
    5月26日海龍168號接駁與被告乙○○、丁○○同籍設福建省
    平潭縣大陸地區人民林茂春、念華銀、俞兆月等人進入臺灣
    地區宜蘭縣蘇澳鎮南方澳漁港之事實，有海巡署苗栗機動查
    緝隊大陸偷渡人民基資建檔表附卷可查（見中部地區巡防局
    解送人犯報告書卷﹝下簡稱警卷﹞第42頁），足見當日並無
    使接駁船無法完成接駁工作之不可抗力因素。證人甲○○於
    本院審理時固到庭證稱：被告乙○○、丁○○確係要遣返回
    大陸地區，因來接駁的大陸漁船船籍係福建省崇武縣，而被
    告乙○○、丁○○係福建省平潭縣人民，故該接駁大陸漁船
    不接被告乙○○、丁○○回去云云（見本院卷第109頁），
    惟大陸地區接駁船隻既能完成林茂春、念華銀、俞兆月等大
    陸人民之接駁，同設籍福建省平潭縣之被告乙○○、丁○○
    何以未能由該大陸地區接駁船接駁返回大陸地區？是證人甲○○前揭證詞與常情相悖，顯係迴護被告乙○○、丁○○之
    詞，不足採信。
  4.況質諸被告丙○○、乙○○、丁○○3人於偵查中亦均供陳
    ：其等原船回臺灣係要擔任漁工等語屬實（見偵查卷第24、
    26、28頁），被告丁○○並於警詢中供稱其在海龍公司擔任
    漁工管理員等情無訛（見警卷第96頁）。核與證人胡澤銘於
    偵查中結證：係打算讓被告丙○○、乙○○、丁○○繼續擔
    任漁工、打算補申請該3人擔任漁工等情（見偵查卷第30 頁
    ）均相符合。
  5.綜上事證，足認被告丙○○、乙○○、丁○○於95年5月26
    日隨船返回臺灣地區，其目的均係為繼續擔任漁工，而非欲
    暫置岸置處所待再行遣返大陸地區無訛，被告3人前揭所辯
    不足採信。
 (四) 辯護人雖另為被告辯稱：被告3人原入境許可係屬合法，尚
    未經離境離船註銷登記前，自不生離境處分之事實，是以在
    大陸船員尚未辦理完成離船登記前，再以原接駁漁船進入臺
    灣地區，本無須再經核准，自無非法進入臺灣地區之犯行可
    言；退步言之，被告丙○○因南興安檢所多次核准入境，已
    生信賴，應有信賴保護原則之適用云云。並舉宜蘭縣政府95
    年6月7日府農漁字第0950071134B號函示意旨及證人即行政
    院漁業署技正林宗善之證詞為據。然查：
  1.宜蘭縣政府95年6月7日府農漁字第0950071134B號函文固記
    載：「倘大陸船員業經辦理完成離船登記，自不得於未經申
    請核准前以原接駁漁船進入臺灣地區」等語，惟該函文內亦
    表示前揭函示內容，乃係臺灣地區漁船船主境外僱用及接駁
    安置大陸地區漁船船員許可及管理辦法第6條、大陸船員僱
    用報備與核准進入境內水域及識別證核發作業要點第5點規
    定所為之解釋，此有該函文附於偵查卷可稽（見偵查卷第59
    頁）。而前揭管理辦法第6條規定係漁船船主於大陸船員受
    僱上船前所應報請登記、申請核准入境、於大陸船員契約期
    滿或因故離船時報請登記之規定。前揭作業要點第5點，則
    係規定漁船船主經直轄市或縣（市）政府核准大陸船員進入
    境內水域後，始得將大陸船員接駁進港，並應辦理巡防機關
    查驗、申請識別證、留存或送漁會保管，及領取識別證程序
    等事項。前揭管理辦法及作業要點，均非謂大陸漁工之出境
    需取決於行政機關作業程序（離船登記之作業程序）之快、
    慢與否，否則大陸漁工經核准出境後，尚得因行政機關離船
    登記之作業程序不及，再行入境甚或多次以此方式入境臺灣
    地區，顯與前揭法令規定相悖。而司法機關關於法規命令之
    解釋，當不受行政機關對於法律命令解釋之拘束，是前揭宜
    蘭縣政府函示意見並不拘束本院對於前揭管理辦法、作業要
    點之解釋，併此敘明。證人即行政院農業委員會漁業署技正
    林宗善所稱：依其認知，在離船登記尚未辦妥前，大陸漁工
    的入境許可仍屬有效，原欲遣返之大陸漁工再回臺灣地區，
    仍非違法入境云云，亦同前述理由，為本院所不採。
  2.被告丙○○95年3月6日後之多次進港均係非法入境，已見前
    述，辯護人雖辯稱被告丙○○信賴行政機關多次之核准入境
    ，應有信賴原則適用云云，然查，被告丙○○本身既為漁船
    幹部，且受僱於海龍168號擔任管理大陸漁工之工作，對於
    我國就大陸漁工之相關管理規定自應有所認識，且其既明知
    以遣返名義出境後，要再搭乘原船入境臺灣地區，僅能以身
    體不適及大陸漁船拒接等理由矇混相關檢查人員，始得入境
    ，其以虛偽之手段、藉詞，使相關檢查人員不察，而允許入
    境，自無從主張信賴保護。從而，辯護人所持前揭辯詞亦嫌
    無據。
 (五) 綜上所述，本件事證明確，被告、辯護人所辯不足採信，被
    告犯行均堪認定，應予依法論科。
四、核被告丙○○、丁○○、乙○○3人所為，均係違反國家安
    全法第3條第1項規定而犯有同法第6條第1項未經許可入出境
    罪。被告丙○○如附表所示多次非法入境臺灣地區犯行，均
    時間緊接，所犯構成要件亦復相同，顯係出於概括之犯意為
    之，其行為後，刑法第56條連續犯之規定業經修正刪除，並
    自95年7月1日施行，經比較新舊法結果，以修正前之規定較
    有利於被告丙○○，應依修正前刑法第56條連續犯之規定就
    被告丙○○前開多次犯行論以1罪，並加重其刑。原審綜核
    各情，逕以簡易判決判處被告丙○○有期徒刑1年減為有期
    徒刑6月、被告乙○○、丁○○各有期徒刑4月減為有期徒刑
    2月，固非無見，惟本院審酌被告3人均係大陸漁工之身分，
    其等遣返、入境程序均由他人洽辦，尚非破壞臺灣地區入出
    境管理制度之主謀，兼衡其等犯罪之動機、目的、對國家法
    益造成之侵害，及檢察官就被告丙○○部分求刑有期徒刑6
    月，被告丁○○、乙○○部分各求刑2月等一切情狀，認原
    審前揭量刑尚屬過重，允有未當。是被告否認犯罪提起上訴
    ，固無理由，惟原審判決既有上開可議之處，自仍應由本院
    將原審判決撤銷，爰量處如主文所示之刑。又被告行為後，
    刑法第41條第1項前段關於易科罰金之折算標準，業經修正
    施行，由修正前之「以銀元1元以上3元以下折算1日（依罰
    金罰鍰提高標準條例廢止前第2條規定，就其原定數額提高
    為100倍折算1日，即銀元100元、200元、300元折算1日，換
    算成新臺幣即300元、600元、900元折算1日）」，提高為「
    以新臺幣1,000元、2,000元、3,000元折算1日」，經比較新
    舊法之結果，以修正前之規定較有利於被告，爰適用修正前
    之規定，諭知易科罰金之折算標準。另本件被告3人犯罪時
    間均在96年4月24日以前，符合中華民國96年罪犯減刑條例
    所定減刑條件，爰各依法諭知減得之刑如主文所示。
四、依刑事訴訟法第455條之1第1項、第3項、第369條第1項前段
    、第364條、第299條第1項前段，國家安全法第6條第1項，
    刑法第11條前段、第2條第1項、第56條（修正前）、第41條
    第1項前段（修正前），罰金罰鍰提高標準條例第2條（廢止
    前），現行法規所定貨幣單位折算新臺幣條例第2條，中華
    民國96年罪犯減刑條例第2條第1項第3款、第7條，判決如主
    文。
本案經檢察官賴慶祥到庭執行職務。
中    華    民    國    97    年    2     月    4     日
            刑事第三庭審判長法  官  林惠玲
                            法  官  劉家祥
                            法  官  鄧晴馨
以上正本證明與原本無異。
本件不得上訴。
                            書記官  吳文雄
中    華    民    國    97    年    2     月    12    日
附表；
┌──┬─────────┬───────────┐
│編號│出港日期          │進港日期              │
├──┼─────────┼───────────┤
│1   │95年3月3日        │95年3月6日            │
├──┼─────────┼───────────┤
│2   │95年3月9日        │95年3月10日           │
├──┼─────────┼───────────┤
│3   │95年3月16日       │95年3月18日           │
├──┼─────────┼───────────┤
│4   │95年3月25日       │95年3月27日           │
├──┼─────────┼───────────┤
│5   │95年4月4日        │95年4月6日            │
├──┼─────────┼───────────┤
│6   │95年4月28日       │95年4月30日           │
├──┼─────────┼───────────┤
│7   │95年5月10日       │95年5月12日           │
├──┼─────────┼───────────┤
│8   │95年5月21日       │95年5月26日           │
└──┴─────────┴───────────┘


司法院資訊處製作；財團法人民間司法改革基金會備份。
